【裁判字號】    91,簡上,38
【裁判日期】    920129
【裁判案由】    返還房屋
【裁判全文】
臺灣基隆地方法院民事判決  九十一年度簡上字第三八號
    上  訴  人  乙○○
    訴訟代理人  丙○○
    被  上訴人  甲○○○  已.
                丁  ○
                己○○
                辛○○
                庚○○
                戊○○
右當事人間請求返還房屋事件，上訴人對於中華民國九十一年九月二日本院九十一年
度基簡字第三三八號第一審判決提起上訴，本院第二審合議庭判決如左：
    主      文
上訴駁回。
第二審訴訟費用由上訴人負擔。
    事      實
甲、上訴人方面
一、聲明：
（一）原判決廢棄。
（二）被上訴人應返還坐落基隆市○○區○○段鹿寮小段一ＯＯ地號土地上門牌號碼
      基隆市七堵區○○○路十六號房屋（下稱系爭房屋）。
二、陳述：除與原判決記載相同者外，補稱：其於民國六十六年間住進系爭房屋時，
    屋頂漏水，經其自行整修屋頂，故認系爭房屋為其所有，被上訴人等無權占用，
    應予返還。
三、證據：援用原審所提證據。
乙、被上訴人方面
一、甲○○○部分
    已於上訴人為本件起訴前死亡，無從為任何聲明或陳述。
二、丁○、辛○○及戊○○部分
    於言詞辯論期日未到場，據其提出之書狀，聲明及陳述略稱：
（一）聲明：上訴駁回。
（二）陳述：與原判決記載相同。
（三）證據：援用原審所提證據。
三、己○○、庚○○部分
    於最後言詞辯論期日未到場，據其以前辯論及所具書狀，聲明及陳述略稱：
（一）聲明：上訴駁回。
（二）陳述：與原判決記載相同。
（三）證據：援用原審所提證據。
    理      由
甲、被上訴人己○○及甲○○○部分
一、按訴訟標的於確定之終局判決中經裁判者，除法律關係別有規定外，當事人不得
    就該法律關係更行起訴；起訴違背第二百五十三條、第二百六十三條第二項之規
    定，或其訴訟標的為確定判決之效力所及者，法院應以裁定駁回之；次按有權利
    能力者，有當事人能力；又被告無當事人能力者，法院應以裁定駁回；又第一項
    之上訴及抗告程序，準用第四百三十四條第一項、第四百三十四條之一及第三編
    第一章、第四編之規定；除本章別有規定外，前編第一章之規定，於第二審程序
    準用之，民事訴訟法第四十條第一項、第二百四十九條第一項第三款、第四百三
    六之一條第三項及第四百六十三條分別定有明文。而第一審之訴訟程序有重大之
    瑕疵者，第二審法院得廢棄原判決，而將該事件發回原法院。但以因維持審級制
    度認為必要時為限；第四百五十一條第一項及前條第二項之判決，得不經言詞辯
    論為之；原判決依其理由雖屬不當，而依其他理由認為正當者，應以上訴為無理
    由，民事訴訟法第四百條第一項、第二百四十九條第一項第七款、第四百五十一
    條、第四百五十三條及第四百四十九條第二項，亦分別定有明文。是依反面解釋
    ，縱第一審之訴訟程序有重大瑕疵，若無維持審級制度之必要，本院自得以判決
    變更原判決。又違反一事不再理原則重複起訴為起訴及當事人死亡而欠缺當事人
    能力均欠缺程序上之訴訟成立要件，自得類推民事訴訟法第四百五十三條之規定
    ，得不經言詞辯論而為判決。
二、經查，上訴人前曾起請求被上訴人返還系爭房屋Ｆ、Ｇ部分，經本院認系爭房屋
    僅有如附圖所示Ａ、Ｂ、Ｃ、Ｄ、Ｅ部分，並無上訴人所主張之Ｆ、Ｇ部分，且
    上訴人未舉證證明有何請求被上訴人返還系爭房屋Ｆ、Ｇ部分之法律關係，於九
    十年十月二十六日以九十年度基簡字第四七九號及於九十一年三月二十日以九十
    一年度簡上字第八號判決駁回上訴人之訴確定在案，亦經本院依職權調閱上開民
    事事件卷宗核閱屬實，上訴人此次復就同一訴訟標的、同一聲明，請求被上訴人
    返還系爭房屋，且未主張有何於前訴訟言詞辯論終結後新生之法律關係，據以有
    請求被上訴人返還系爭土地之法律上地位，揆諸前揭說明，上訴人提起本件訴訟
    ，係違反重複起訴之禁止，有違一事不再理之原則。
三、次查，上訴人於民國九十一年四月十五日提起本件訴訟，惟被上訴人甲○○○於
    八十五年十月五日業已死亡，有上訴人提出之戶籍謄本在卷可按，是被上訴人自
    始欠缺當事人能力，且無從補正，上訴人在第一審之訴自難認為合法。
四、綜上，原審本應依民事訴訟法第二百四十九條第一項第三款及第七款規定，以裁
    定駁回被上訴人己○○及甲○○○在原審之訴，竟誤以同條第二項以其訴顯無理
    由，判決駁回上訴人在原審之訴，顯然第一審所為之訴訟程序有重大瑕疵，又此
    重大瑕疵並無維持審級制度之必要，本院自得以判決變更原判決，惟縱經變更，
    仍與原判決結果無影響，是應認上訴無理由。又被上訴人己○○雖經合法通知無
    正當理由未到場，經依上訴人聲請，由其一造辯論而為判決，惟基於程序優先實
    體原則，上訴人對其起訴，暨違反一事不再理原則，自無庸審酌被上訴人對其上
    訴之主張，併此明。
乙、其餘被上訴人部分
一、被上訴人丁○、辛○○、庚○○及戊○○經受合法通知，被上訴人庚○○未於最
    後言詞辯論期日到場，其餘三人未於言詞辯論期日到場，核無民事訴訟法第三百
    八十六條所列各款情形，爰依上訴人聲請，由其一造辯論而為判決。
二、上訴人起訴主張：被上訴人丁○自六十六年間讓其居住系爭房屋，其按月給付新
    台幣（下同）三百元之代價，雙方並未簽訂租賃契約，嗣被上訴人丁○於八十年
    五月九日清理上訴人置於系爭房屋內之物品，並將房屋上鎖，致上訴人無房屋可
    居住，並由被上訴人丁○之子女即被上訴人甲○○○、己○○、辛○○、庚○○
    、戊○○對上訴人提起訴訟，故請求被上訴人丁○、甲○○○、己○○、辛○○
    、庚○○、戊○○返還系爭房屋。
三、經查，系爭房屋為被上訴人甲○○○、己○○、庚○○、戊○○、辛○○所有，
    其中如附圖所示Ｂ、Ｃ部分前由被上訴人丁○於六十幾年間代理被上訴人甲○○○、己○○、辛○○、庚○○、戊○○以每月三百元出租與上訴人，另上訴人無
    權占有如附圖所示Ａ、Ｄ、Ｅ部分。經被上訴人甲○○○、己○○、庚○○、戊○○、辛○○依土地法第一百條第一款終止租約，請求上訴人遷讓交還系爭房屋
    Ｂ、Ｃ部分；另依所有物返還請求權，請求上訴人遷讓交還系爭房屋Ａ、Ｄ、Ｅ
    部分，經本院以七十九年度簡字第三九號及七十九年度簡上字第一號判決上訴人
    應將系爭房屋Ａ、Ｂ、Ｃ、Ｄ、Ｅ部分全部遷讓交還被上訴人甲○○○、己○○
    、庚○○、戊○○、辛○○確定在案，並經本院實施強制執行等情，為兩造所不
    爭，並經本院依職權調閱上開七十九年度簡上字第一號請求返還租賃房屋事件歷
    審民事卷宗核閱無誤，堪信為真實。
四、本件上訴人既自承其非系爭房屋之所有權人，其由被上訴人丁○代理被上訴人甲○○○、己○○、庚○○、戊○○、辛○○出租系爭房屋與上訴人之租賃關係，
    亦經被上訴人甲○○○、己○○、庚○○、戊○○、辛○○合法終止，是上訴人
    已無占有使用系爭房之正當權源，堪予認定。上訴人雖復主張六十六間其住進系
    爭房屋時，屋頂漏水，經其自行整修屋頂，故認系爭房屋為其所有，被上訴人等
    無權占用等語，然查，縱上訴人所述屬實，亦僅屬承租人對租賃物之修繕，得依
    民法第四百三十條之規定，請求出租人償還其修繕費用或於租金中扣除之之問題
    ，尚不能據此認定由出租人取得租賃物之所有權甚明。上訴人又未主張其他據以
    請求被上訴人等返還系爭房屋之法律關係，是其僅憑曾居住過系爭房屋，因被上
    訴人丁○將房屋鎖住，不讓其居住，及其餘被上訴人對其起訴等事實，即請求被
    上訴人等返還系爭房屋，顯屬無據。
丙、綜上所述，上訴人請求被上訴人等應返還系爭房屋，為無理由，不應准許，原審
    為上訴人敗訴之判決，並無不合，上訴意旨指摘原判決不當，求予廢棄改判，為
    無理由，應予駁回。
丁、據上論結，本件上訴為無理由，依民事訴訟法第四百三十六條之一第三項、第四
    百四十九條、第七十八條，判決如主文。
中      華      民      國      九十二    年      一     月     二十九  日
                                    臺灣基隆地方法院民事庭
                                      審判長法  官  李木貴
                                            法  官  王美婷
                                            法  官  林金發
右正本證明與原本無異。
本件判決不得上訴。
                                            書記官  洪月甚
中      華      民      國      九十二    年      二     月       六    日


司法院資訊處製作；財團法人民間司法改革基金會備份。
